【裁判字號】    98,再易,5
【裁判日期】    980526
【裁判案由】    債務人異議之訴
【裁判全文】
臺灣高等法院臺南分院民事判決           98年度再易字第5號
再 審 原告  甲○○
訴訟代理人  李合法  律師
            趙培皓  律師
再 審 被告  乙○○
訴訟代理人  郁旭華  律師
上列當事人間因債務人異議之訴事件，再審原告對於中華民國97
年12月30日本院97年度上易字第112號確定判決，提起再審之訴
，本院於98年5月12日言詞辯論終結，判決如下：
    主  文
再審之訴駁回。
再審訴訟費用由再審原告負擔。
    事  實  及  理  由
一、按再審之訴，應於30日之不變期間內提起。前項期間，自判
    決確定時起算，判決於送達前確定者，自送達時起算。民事
    訴訟法第500條第1項、第2項定有明文。本院97年度上易字
    第112號債務人異議之訴屬不得上訴第三審之事件，於97年
    12月30日宣判時即告確定，並於98年1月6日送達該民事確定
    判決書於再審原告，有送達證書影本附卷可參（見本院97年
    度上易字第112號卷第91頁）。再審原告於98年2月5日對原
    確定判決提起本件再審之訴，並未逾民事訴訟法第500條第1
    項所定之30日不變期間，合先敘明。
二、再審原告起訴主張：
  (一)、原確定判決對於再審被告曾向訴外人郭天禧於89年3月27
      日借款新臺幣（下同）105萬元，89年5月10日借款45萬元
      ，90年2月14日借款32萬元，合計為182萬元等事實均不採
      信。惟原確定判決有民事訴訟法第497條「重要證物漏未
      審酌」之再審事由：
    1.89年3月27日再審被告確有向訴外人郭天禧借款105萬元，
      其中大部分用以償還再審被告積欠臺南縣關廟鄉農會之貸
      款，及訴外人劉建雄、王小鈴積欠訴外人張醒華之二胎貸
      款，此有再審被告、訴外人劉建雄於89年3月27日簽立之
      借據及本票為憑。且再審被告亦自承上開收據及本票上之
      簽名為真正。又訴外人郭天禧於89年3月27日自其弟郭天
      祥名下臺南區中小企業銀行（按現為京城銀行）仁德分行
      、帳號0000000000000號存款帳戶提領現金105萬元（證物
      5、見本院卷第34頁），再審被告則提供臺南縣關廟鄉○
      ○段651地號土地、同段153建號建物為借款之擔保。
    2.再審被告確有向訴外人郭天禧借款45萬元，供訴外人王小
      鈴資金周轉之用，有收款人欄蓋印乙○○印文，由王小鈴
      代收之收據為憑，再審被告復於89年5月10日簽發之本票
      乙紙作為借款擔保。又訴外人郭天禧曾於89年5月10日自
      訴外人即其弟郭天祥名下臺南區中小企業銀行仁德分行，
      帳號0000000000000號存款帳戶提領423,000元（證物8、
      見本院卷第37頁）。而再審被告則提供臺南縣關廟鄉○○
      段2758-1地號（應有部分5分之1）、125地號（應有部分
      15分之1）二筆土地為借款之擔保。
    3.再審被告確於90年2月14日以訴外人劉建雄為擔保人向訴
      外人郭天禧借款32萬元，有再審被告、訴外人劉建雄共同
      簽發之本票乙紙為憑。又訴外人郭天禧於同日自其名下臺
      南區中小企業銀行歸仁分行，帳號0000000000000號存款
      帳戶提領30萬元（證物10、見本院卷第40頁）。再審被告
      並提供臺南縣關廟鄉○○段106地號（應有部分5分之1）
      及620-1地號（應有部分13,140分之17）二筆土地為擔保
      。
     4.原確定判決漏未審酌上開重要證物，而認訴外人郭天禧
       對再審被告僅有474,655元之債權存在，從而認再審原告
       主張受讓郭天禧對再審被告之1,820,000元借款債權中之
       1, 070,000元及其遲延利息，應僅於474,655元之範圍內
       生債權讓與之效力，而駁回再審原告債務人異議之訴即
       有未合。
  (二)、聲明：
    1.臺灣臺南地方法院96年度訴字第1679號與鈞院97年度上易
      字第112號確定判決均廢棄。
    2.臺灣臺南地方法院96年度執字第66109號強制執行事件所
      為之強制執行程序應予撤銷。
    3.前程序第一、二審及再審訴訟費用，均由再審被告負擔。
三、再審被告則以：
  (一)、關於本件系爭3筆借款情形：
    1.再審被告與訴外人劉建雄於89年3月27日向訴外人郭天禧
      實際借款金額，僅為償還臺南縣關廟鄉農會債務619,310
      元，及代償對訴外人張醒華之借款債務33萬元，合計共9
      49,310元，逾此，則未經再審原告提出積極事證以資證明
      。至於訴外人郭天祥在臺南區中小企銀帳戶於89年3月27
      日提領現金105萬元之存摺影本，原第一審判決第22、23
      頁已提及該存摺尚不足證明該日訴外人郭天禧有將該款項
      悉數交付再審被告及訴外人劉建雄2人。原確定判決雖未
      提及該存摺，惟此存摺僅得證明訴外人郭天祥當日有提領
      現金105萬元，尚難據以證明訴外人郭天禧有將105萬元借
      款交付之實。
    2.系爭45萬元借款之實際借款人為訴外人王小鈴，再審被告
      僅係提供系爭面額為45萬元之本票供作擔保訴外人王小鈴
      向訴外人郭天禧借款37萬元借款債務之履行；至訴外人郭
      天祥於89年5月10日在其臺南區中小企業銀行帳戶提領423
      ,000元之存摺影本，原確定判決依據訴外人郭天禧證述：
      45萬元之借款人是王小鈴，但由再審被告作擔保等語，而
      認再審被告乙○○並非此部分借款之債務人。則訴外人郭
      天祥於89年5月10日提領423,000元之事實，尚不足證明訴
      外人郭天禧有將借款交付再審被告。
    3.系爭32萬元借款為訴外人劉建雄向訴外人郭天禧所借，而
      由再審被告簽發系爭未載發票日之本票作為擔保履行，況
      系爭32萬元之本票未載明發票日，欠缺票據法規定應記載
      事項，不生票據效力，再審被告抗辯其不負擔保訴外人劉
      建雄之借款債務履行之責，亦無不合。至於再審原告提出
      之再審被告所有坐落臺南縣關廟鄉○○段106號、620-1號
      土地權狀影本2紙，尚不足以證明訴外人郭天禧確有借款
      30萬元與再審被告乙○○，自非重要證據，即使未予斟酌
      ，亦不足影響本判決結果，資為抗辯。
  (二)、聲明：
    1.再審之訴駁回。
    2.再審訴訟費用由再審原告負擔。
四、再審原告主張原確定判決有民事訴訟法第497條規定之再審
    事由，分論如下：
  (一)、按民事訴訟法第466條不得上訴於第三審法院之事件，除
      同法第496條規定外，其經第二審確定之判決，如就足以
      影響於判決之重要證物，漏未斟酌者，亦得提起再審之訴
      ，同法第497條前段固定有明文。惟所謂「重要證物漏未
      斟酌」，係指當事人在前訴訟程序已經提出，原確定判決
      漏未於判決理由中斟酌者而言；申言之，該項證物應係指
      如經斟酌，原判決將不致為如此之論斷者，若縱經斟酌亦
      不足影響原判決之內容，即與本條規定之要件不符。
  (二)、查再審原告固主張本院97年度上易字第112號確定判決，
      就：
    1.訴外人郭天禧於89年3月27日自其弟郭天祥在臺南區中小
      企業銀行仁德分行0000000000000號帳戶內提領105萬元部
      分之存摺封面及明細影本（見原一審卷第140頁、本院卷
      第34頁證物5）之證據漏未斟酌云云，惟查原確定判決認
      再審被告與訴外人劉建雄於89年3月27日向訴外人郭天禧
      實際借款金額，僅為償還臺南縣關廟鄉農會債務619,310
      元，及代償對訴外人張醒華之借款債務33萬元，合計共94
      9, 310元，逾此，則未經再審原告提出積極事證以資證明
      。至於訴外人郭天祥在臺南區中小企業銀行仁德分行帳戶
      於89年3月27日提領現金105萬元之存摺影本，原第一審判
      決第22、23頁已提及該存摺尚不足證明該日訴外人郭天禧
      有將該款項悉數交付再審被告及訴外人劉建雄二人。原確
      定判決雖未提及該存摺，惟此存摺僅得證明訴外人郭天祥
      當日有提領現金105萬元，尚難據以證明訴外人郭天禧有
      將105萬元借款交付之實，自不足以影響於原確定判決為
      再審被告與訴外人劉建雄向訴外人郭天禧實際借款金額共
      949,310元之認定，揆諸首揭說明，自不得作為再審理由
      。
    2.至於再審原告主張訴外人郭天禧於89年5月10日自其弟郭
      天祥在臺南區中小企業銀行仁德分行之前開帳戶內提領42
      3,000元之存摺（見原一審卷第141頁、本院卷第37頁證物
      8）原確定判決漏未審酌云云。而原確定判決已敘明：『
      證人郭天禧於原審法院審理時供證：是王小鈴需要資金週
      轉，向我借調的，但是他沒有擔保，我叫他拿出乙○○的
      土地所有權狀及印鑑章，王小鈴出具的四十五萬元收據，
      其上印鑑章不是乙○○當場蓋的，收據是王小鈴給我的，
      四十五萬元的本票是王小鈴交給我的。但我事先有知會乙
      ○○，問要不要以他的土地及開立本票擔保借款，他有同
      意。四十五萬元的借款人是王小鈴，但由乙○○作擔保。
      』等語，核與證人王小鈴於原審法院審理時結證：『我跟
      郭天禧說我公司在運作還需要資金，又借了第二筆錢四十
      五萬元，我只拿到三十七萬多元，其他的是利息，利息是
      先扣掉的，這筆錢是我借的，我先生沒有出面借，錢是我
      拿走的。郭天禧當時拿一張空白本票，叫我拿給乙○○簽
      ，日期及金額是我寫的，但是名字是乙○○自己寫的。』
      等語大致相符，其二人之證述應堪採信。足見系爭款項之
      實際借款人為王小鈴，而再審被告僅係簽立89年5月10日
      票面金額45萬元之本票供擔保而已，再審原告自無據此認
      其已受讓訴外人郭天禧對再審被告之系爭45萬元借款債權
      ，並主張抵銷。原確定判決依據訴外人郭天禧及王小鈴之
      證述認45萬元之借款人是王小鈴，但由再審被告作擔保等
      語，而認再審被告乙○○並非此部分借款之債務人。則訴
      外人郭天祥於89年5月10日提領423,000元事實，尚不足證
      明訴外人郭天禧有將借款交付再審被告，是該提領423,00
      0元存摺記載，縱經斟酌亦不足影響原判決之內容，自不
      得作為再審之事由。
    3.又再審原告主張原確定判決漏未審酌訴外人郭天禧於90年
      2月14日自其在臺南區中小企業銀行歸仁分行00000000000
      00號帳戶內提領30萬元之存摺（見原一審卷第143頁、本
      院卷第40頁證物10）云云。原確定判決明載：【上訴人（
      即再審原告）主張被上訴人（即再審被告）另於九十年二
      月十四日向訴外人郭天禧借款三十二萬元云云，無非係以
      其於原審提出訴外人郭天禧所有臺南區中小企業銀行歸仁
      分行帳戶存摺交易明細一紙為其論據；惟上開交易明細表
      僅能證明訴外人郭天禧確有提款之事實，至於提款後是否
      確實交付予被上訴人尚屬無法證明，遑論訴外人郭天禧與
      被上訴人並就交付之款項達成借貸之意思表示合致。上開
      交易明細表之真正既經被上訴人否認，自不足為有利於上
      訴人主張之認定。此外，證人郭天禧於原審法院審理時並
      證述：「當時劉建雄在外面的生意失敗，資金周轉不過來
      ，劉建雄向我借錢，由乙○○提出二張所有權狀作擔保，
      我再要求他們二人共同簽發該紙本票。」、「三十二萬元
      的借款人是劉建雄，但由乙○○作擔保」等語；惟縱認證
      人郭天禧上開證述為真實，亦僅足認系爭三十二萬元為訴
      外人劉建雄向訴外人郭天禧所借款項，而由被上訴人簽發
      系爭未載發票日之本票作為擔保履行而已。況系爭三十二
      萬元之本票既未載明發票日，欠缺票據法規定應記載事項
      ，不生票據效力；被上訴人抗辯其不負擔保訴外人劉建雄
      之借款債務履行之責者，於法亦無不合。上訴人主張被上
      訴人於九十年二月十四日向訴外人郭天禧借款三十二萬元
      云，即屬無據，同無足採】等情。（詳見原確定判決理由
      （四），上開存摺書類已經原審斟酌甚明，並無再審原告
      所指漏未審酌之情形。
五、綜上所述，原確定判決並無再審原告所指有重要證物漏未斟
    酌之情形。從而，再審原告依民事訴訟法第497條，提起本
    件再審之訴，委無足取，其再審之訴，為無理由。
六、本件待證事實已臻明確，兩造其餘攻擊防禦方法及舉證，對
    判決之結果已不生影響，爰不一一詳為審酌，附此敘明。
七、據上論結，本件再審原告之訴為無理由，依民事訴訟法第50
    5條、第78條，判決如主文。
中    華    民    國    98    年    5    月    26    日
                  民事第二庭   審判長法  官  丁振昌
                                     法  官  吳上康
                                     法  官  李素靖
上為正本係照原本作成。
不得上訴。
中    華    民    國    98    年    5     月    26    日
                                     書記官  林鈴香


司法院資訊處製作；財團法人民間司法改革基金會備份。
